最  高  行  政  法  院  判  決
109年度年上字第230號
上  訴  人  崔茂臻等49人（姓名、住所詳原判決附表除編號42
            湯曼莉外）
共      同
訴訟代理人  黃文玲  律師
            陳家祥  律師
被 上訴 人  銓敘部                                  
代  表  人  周志宏              
訴訟代理人  賴威志              
            黃冠瑋              
上列當事人間公務人員退休資遣撫卹法事件，上訴人對於中華民
國109年7月16日臺北高等行政法院108年度年訴字第227號判決，
提起上訴，本院判決如下：
　　主  文
上訴駁回。
上訴審訴訟費用由上訴人負擔。
　　理  由
一、被上訴人之代表人原為周弘憲，嗣變更為周志宏，茲據新任
    代表人具狀聲明承受訴訟，核無不合，先予敘明。
二、本件事實經過：上訴人均為退休公務人員，前經分別依廢止
    前之公務人員退休法（下稱舊法）核定於民國107年6月30日
    前退休。嗣立法院於106年8月9日制定公布公務人員退休資
    遣撫卹法（下稱新法），除第7條第4項及第69條自公布日施
    行外，其餘條文自107年7月1日施行，被上訴人依新法第34
    條、第36條、第37條及第39條等規定，分別重新計算上訴人
    每月退休所得，並分別以臺北高等行政法院（下稱原審）10
    8年度年訴字第227號判決（下稱原判決）附表除編號42號外
    所示原處分欄日期、文號之函文（含所附「退休（職）所得
    重新計算附表」，下合稱原處分）為通知。上訴人不服，循
    序提起本件行政訴訟，並聲明：復審決定及原處分均撤銷，
    經原審法院以原判決駁回後，上訴人不服，遂提起本件上訴
    。
三、上訴人起訴主張、被上訴人於原審之聲明及答辯，均引用原
    判決之記載。
四、原審駁回上訴人第一審之訴，係以：
  ㈠司法院於108年8月23日作成釋字第782號解釋（下稱釋字第78
    2號解釋），明揭「公務人員退撫新法第7條第2項規定無涉
    法律不溯及既往原則及工作權之保障，亦未牴觸比例原則，
    與憲法保障人民財產權之意旨尚無違背。同法第4條第6款、
    第39條第2項規定，與憲法保障服公職權、生存權之意旨尚
    無違背。同法第4條第4款、第5款、第18條第2款、第3款、
    第36條、第37條、第38條及第39條第1項規定，無涉法律不
    溯及既往原則，與信賴保護原則、比例原則尚無違背。」基
    此，年金改革政策中關於公務人員退撫給與案之法律是否違
    憲之爭議，殆已成定論。依憲法第78條規定，司法院解釋憲
    法，並有統一解釋法律及命令之權；是其所為之解釋，自有
    拘束全國各機關及人民之效力，各機關（包括狹義法院）處
    理有關事項，應依解釋意旨為之。則司法院如針對繫案法律
    是否違憲已經作成解釋者，法官即應受其拘束而依解釋意旨
    裁判。至於新法第34條第3項規定，於該法施行後，原依舊
    法審定並領取月補償者，於新法公布施行後，應以其核定退
    休年資、等級，按退休時同等級現職人員本（年功）俸（薪
    ）額，依舊法第30條第2項規定，計算其應領之一次補償金
    ，予以一次結算，核係新法第34條第1項，就退休公務人員
    因兼具退撫新制實施前、後年資，得依舊法第30條第2項及
    第3項規定核發補償金者，限於新法公布施行之日起1年內退
    休生效者，有其適用，而為之配合規定。參照釋字第782號
    解釋意旨，被上訴人對新法施行前已辦理退休，並經主管機
    關依舊法審定確定之退休公務員，適用新法第34條第3項規
    定，重為退休給付之審定，除無違反法律不溯及既往原則外
    ，亦難認與信賴保護原則相違背。又原處分所適用之上述新
    法相關規定，既與信賴保護原則尚無違背，是上訴人主張其
    等因信賴退休審定處分致遭受財產上之損失，被上訴人應依
    行政程序法第126條規定給予合理之補償一節，亦不可採。 
  ㈡原處分載明其規制內容，是依106年8月9日制定公布並訂自10
    7年7月1日施行之新法，重新計算審定上訴人自新法施行日
    起，月退休所得之內容，其效力是自新法施行起同時發生，
    為附有始期之行政處分，符合行政程序法第93條第1項、第2
    項第1款等規定，並無存在任何人一望即知之重大明顯瑕疵
    ，故與行政程序法第111條第7款所定要件不符。是上訴人指
    稱原處分於新法生效前即作成，依行政程序法第111條第6款
    、第7款規定，應屬無效等情，自非有據。
五、上訴意旨略稱：
  ㈠依司法院釋字第185號解釋，司法院解釋有拘束全國各機關及
    人民之效力，惟如司法院所作成之解釋若非依據正確事實之
    事實所完成，自難認為有其拘束力，否則豈非司法院大法官
    超越憲法，更違法治國原則。而退撫舊制時，公務人員之退
    撫金完全由政府編列預算支應，嗣後因政府財政考量，於退
    撫新制改採共同提撥制，並由政府負最終支付保證責任，無
    論政府應負之提撥責任或最終支付責任，均屬國家之責任，
    即難定性為恩給範疇，應定性為遞延工資性質，是釋字第78
    2號解釋認為應採較為寬鬆之審查標準，即非可採。另關於
    退休金喪失、停止、恢復、剝奪、減少之變動，屬於退撫金
    請求權之解除條件，即於條件成就時發生法定效果，不足作
    為退撫金構成要件尚未完全實現之理由，又因制度設計問題
    ，無法得出退撫金請求權之構成要件於新法生效始實現之結
    論，且上訴人於退休時已符合舊法第10條至第17條領取退休
    給與金之構成要件，無須再補足其他構成要件始得領取，至
    於上訴人以月領方式領取，僅係經被上訴人已核定之退休給
    與金領取方式之選擇，並不影響被上訴人過去已完成核定之
    事實，被上訴人並非逐月作成核發退休金給與金之行政處分
    ，故釋字第782號解釋認為無法律不溯及既往原則之適用，
    亦有違誤。再者，釋字第782號解釋既已肯認公務員對於退
    撫新制之退撫金請求權係憲法上值得保護之利益，但卻於無
    信賴不值得保護之情形下，遽認為得基於公共利益因素而不
    予保護，顯然對於信賴保護原則之解釋有所誤會，並就政府
    未給予合理補救措施略而不談，亦屬可議。綜上，釋字第78
    2號解釋對於退撫金請求權之定性及就法律不溯及既往原則
    、信賴保護原則之闡釋，除認定事實有誤，更與歷來司法院
    大法官之解釋文有所齟齬，原審應獨立審判、不予援用外，
    對於釋字第782號解釋之缺漏，更應本於職權聲請司法院大
    法官進行補充解釋，是原判決顯有違誤，應予廢棄。
  ㈡行政程序法第4條之依法行政原則，此之「法」應係作成行政
    行為時有效之法律，而非尚未生效之未來法律。查原處分作
    成、送達時，新法尚未生效，被上訴人逕自作成原處分，已
    違反當時有效之舊法而有重大瑕疵。且被上訴人作成原處分
    並以期限為附款使內部效力發生於新法生效後，卻無符合行
    政程序法第93條得為附款之要件，故原處分自難為適法。
六、本院查：
  ㈠憲法第78條規定：「司法院解釋憲法，並有統一解釋法律及
    命令之權。」第173條規定：「憲法之解釋，由司法院為之
    。」第171條第2項規定：「法律與憲法有無牴觸發生疑義時
    ，由司法院解釋之。」第79條第2項規定：「司法院設大法
    官若干人，掌理本憲法第78條規定事項……」是解釋法律牴觸
    憲法而宣告其為無效，乃專屬司法院大法官之職掌。司法院
    依上開規定所為之解釋，有拘束全國各機關及人民之效力，
    各機關處理有關事項，應依解釋意旨為之，違背解釋之判例
    ，當然失其效力，亦經司法院釋字第185號解釋宣示在案。
    上開解釋所稱之全國各機關，當然包含法院在內。次按，法
    官依據法律獨立審判，憲法第80條定有明文，故依法公布施
    行之法律，法官應以其為審判之依據，不得認定法律為違憲
    而逕行拒絕適用；又該法律如經司法院作成解釋宣告未違憲
    ，依前段之說明，法院亦自應受其拘束，於審理個案時，依
    解釋意旨為之；且於該解釋作成後，如無因憲法或相關法律
    有所修正，或相關社會情事已有重大變更，而有重行認定與
    判斷之必要，並聲請經司法院再作成變更或補充之解釋，應
    不許法院或其他任何人民或機關持歧異之見解不予遵守。
  ㈡經查，上訴人均為退休公務人員，於107年6月30日前分別經
    依舊法核定退休，嗣新法施行，被上訴人以原處分重新審定
    上訴人退休所得，為原判決依法確定之事實，並有原處分、
    退休核定函在卷可參。而上訴人於原審起訴時，對於原處分
    所為事實之認定及係適用新法之結果本身均不爭執，所爭執
    者僅係據以作成原處分之新法相關規定牴觸憲法，致原處分
    違憲等情。查原審業已論明，於原審審理期間，司法院於10
    8年8月23日作成釋字第782號解釋，宣告新法第7條第2項規
    定無涉法律不溯及既往原則及工作權之保障，亦未牴觸比例
    原則，與憲法保障人民財產權之意旨尚無違背。第4條第6款
    、第39條第2項規定，與憲法保障服公職權及生存權之意旨
    尚無違背。第4條第4款、第5款、第18條第2款、第3款、第3
    6條、第37條、第38條及第39條第1項規定，無涉法律不溯及
    既往原則，與信賴保護原則、比例原則尚無違背；依憲法第
    78條規定，全國各機關及人民均應受司法院解釋效力之拘束
    ，原審亦自應受其拘束。故而，依上訴人起訴主張新法違憲
    之爭執，任何人均已無透過法院訴訟程序之進行，而就事實
    、證據及法律為調查及辯論，得就以此所得之心證推翻新法
    並未違憲之可能性，是上訴人所訴為無理由等語，另就上訴
    人主張原處分於新法施行前即作成，依行政程序法第111條
    規定應屬無效行政處分一節，何以不足採取，且亦無理由，
    予以論駁甚明。則原審以原判決駁回上訴人之訴，揆諸上揭
    規定及說明，並無不合。
  ㈢上訴意旨另主張釋字第782號解釋有多處缺漏及錯誤，仍有待
    補充解釋之必要，及既認定公務員就舊法之退撫金係憲法上
    值得保護之利益並同意基於公共利益得予變更，但卻對政府
    未給予合理之補救措施略而不談，均有可議云云。惟查，釋
    字第782號解釋公布迄今未久，其間憲法與相關法律均未見
    有修正，相關社會情事亦未見有何重大變更，自無聲請司法
    院重行認定與判斷之必要。再者，釋字第782號解釋已指明
    退休人員經審定後之月退休金，係建構於繼續性法律關係（
    理由書第86段），而新法第37條第5項明文規定：「本法公
    布施行前退休生效者，應按本法公布施行時之待遇標準，依
    前4項規定重新計算每月退休所得……」。是被上訴人依此規
    定作成原處分，就新法施行後之每月退休所得重新計算，並
    非廢止原核准退休之審定，亦非廢止所計算於舊法時期之每
    月退休所得審定，顯無行政程序法關於廢止行政處分乃至補
    償規定之適用，況上開解釋復指明，調降退休所得係政府為
    確保退撫制度永續發展，保障退休人員老年經濟生活安全，
    經檢討原有退休制度不合宜之處，期以達成退撫基金用盡年
    限由原120年延後至139年之現階段改革效益，解決急迫財務
    危機（理由書第118段），而新法調降原月退休所得，使其
    不得超過依替代率上限計算之金額等相關規定，無涉法律不
    溯及既往原則，且與信賴保護原則、比例原則尚無違背（理
    由書第83段至第116段），則上訴人所主張之就財產上損失
    者予以補償一節，與新法之明文規定及解釋意旨相悖，無可
    採取。
  ㈣綜上所述，原判決將復審決定及原處分均予維持，而駁回上
    訴人在原審之訴，核無違誤，上訴論旨仍執前詞，指摘原判
    決違背法令，求予廢棄，為無理由，應予駁回。　　
七、據上論結，本件上訴為無理由。依行政訴訟法第255條第1項
    、第98條第1項前段、第104條、民事訴訟法第85條第1項前
    段，判決如主文。
中　　華　　民　　國　　111 　年　　2 　　月　　10　　日
                    最高行政法院第一庭
                        審判長法官  侯　東　昇　
                              法官　王　碧　芳
                              法官　簡　慧　娟
                              法官　蔡　紹　良
                              法官　鍾　啟　煌
　　　　　　　　　　　　　　　
以  上  正  本  證  明  與  原  本  無  異
中　　華　　民　　國　　111 　年　　2 　　月　　10　　日
　　　　　　　　　　　　　　  書記官　蔡　宜　婷